【裁判字號】    95,判,367
【裁判日期】    950323
【裁判案由】    土地增值稅
【裁判全文】
最  高  行  政  法  院  判  決
                                     95年度判字第00367號
上  訴  人  乙○○
被 上訴 人  苗栗縣稅捐稽徵處
代  表  人  甲○○
上列當事人間因土地增值稅事件，上訴人不服中華民國93年10月
21日臺中高等行政法院93年度訴字第371號判決，提起上訴。本
院判決如下：
    主  文
上訴駁回。
上訴審訴訟費用由上訴人負擔。
    理  由
一、緣上訴人所有座落苗栗縣頭份鎮○○段57、57之1地號等2筆
    農地，於民國88年4月22日經臺灣苗栗地方法院87年執字第
    2257號執行拍賣，並由拍定人徐富貞得標買受。被上訴人依
    法核定土地增值稅分別為新台幣（以下同）1,352,051元及
    101,123元，並函請法院代為扣繳稅款在案。上訴人於91年7
    月5日申請依行為時土地稅法第39條之2第1項規定免徵土地
    增值稅，並退還已納稅款，經被上訴人於91年9月5日以91苗
    稅竹二字第91712095號函予以否准，上訴人不服，提起訴願
    ，亦遭駁回，遂提起行政訴訟。
二、本件上訴人於原審起訴主張：依財政部87年4月17日台財稅
    第870220383號函，係就有關內政部86年8月8日修正之自耕
    能力證明書之申請及核發注意事項第5點第1項第2款規定「
    無專任農耕以外之職業或勞動工作者」之認定及執行疑義所
    作之認定，與本件應否免徵土地增值稅無涉，被上訴人自無
    以之作為否准免徵基礎之餘地。按所謂「自行耕作之農民」
    參照行為時農業發展條例第4條規定，並不以自任工作為限
    。財政部72年10月21日台財稅第37471號函釋亦同此見解。
    因此，不管拍定人是否為私立永昇駕駛短期職業補習班之合
    夥人、是否不能自任耕作，均不影響系爭農地依法作農業使
    用之事實，而當然發生免徵土地增值稅之效果，此有最高行
    政法院80年6月12日庭長評事聯席會議決議可稽。故系爭土
    地為農業用地，依法作農業使用期間，移轉於自行耕作之農
    民，當然發生免徵效果，被上訴人無任何證據足以證明拍定
    人不是「自行耕作之農民」，就系爭農地不依職權作成免徵
    土地增值稅之處分，顯有不當，訴願決定未見及此，遞予維
    持，亦有可議，應一併撤銷。由財政部80年2月28日台財稅
    第801240852號函及82年12月30日台財稅第821504767號函釋
    ，可知課稅機關於處理農地免徵土地增值稅事件之順序流程
    ，乃(一)應先予以免稅，(二)嗣後發現不符免稅規定時，再予補
    徵裁罰，(三)補徵裁罰時，應審酌當事人有無信賴保護原則之
    適用。應於核准免徵後，始追查有無不應免稅之情形，則被
    上訴人就系爭農地採「先查」，「後決定」是否免徵之作為
    ，在程序上並無法律依據，有違依法行政原則，應予撤銷。
    上開財政部函釋已明確表明應先退後查之原則，上訴人依上
    開二則函釋，本應有期待被上訴人將依法作成免徵土地增值
    稅處分之信賴，惟本件被上訴人自始即未依上開流程處理，
    反以先查後決定是否免徵之程序，拒絕退稅，依此方式，即
    使嗣後發現當事人有值得保護之信賴利益，亦無從適用信賴
    保護原則獲得免稅之利益，本件被上訴人顯以先查後退方式
    ，避免上訴人所可能提出信賴保護原則之適用，亦有違行政
    恣意禁止之原則。查訴外人黃天池所有座落雲林縣東勢鄉○
    ○段866、766號2筆農地，經法院拍賣，並按一般稅率計課
    土地增值稅，茲經拍定人王義勇檢附自耕能力證明書申請免
    徵，經雲林縣稅捐稽徵處虎尾分處審核結果，以拍定人並非
    名實相符之自耕農民而否准，拍定人力爭後，終於退還土地
    增值稅。就相同事件，雲林稅捐稽徵處就拍定人取得農地，
    仍予以免徵土地增值稅之處分，本件被上訴人卻否准免稅，
    明顯無正當理由而為差別待遇，違背行政程序法第6條規定
    ，應予撤銷。末查，聲明利息之請求，係依稅捐稽徵法第38
    條之規定，惟上訴人不知拍定人何時繳納，故以拍定日7日
    內繳款之規定作為利息之起算日，併此敘明等語，求為判決
    撤銷原處分訴願決定，並命被上訴人應就上訴人所有座落苗
    栗縣頭份鎮○○段57、57之1地號2筆農地，依職權作成免徵
    土地增值稅之行政處分。及自拍定人代為繳納稅款之日起（
    即88年4月30日）起算，至填發收入退還書或國庫支票之日
    止，按退稅額依代為繳納稅款之日郵政儲金匯業局一年期定
    期存款利率，按日加計利息，一併退還法院重新分配。
三、被上訴人則以：本件上訴人所有座落苗栗縣頭份鎮○○段57
    、57之1地號等2筆土地，於88年4月22日經臺灣苗栗地方法
    院87年執字第2257號執行拍賣，由拍定人徐富貞得標買受。
    被上訴人依行為時土地稅法第39條之2第1項、同法施行細則
    第58條第1項第1款核定土地增值稅1,352,051元及101,123元
    ，並函請法院代為扣繳稅款，應屬適法。依行為時土地稅法
    第39條之2規定，免徵土地增值稅需符合(一)農業用地(二)移轉
    與自行耕作之農民(三)繼續作農業使用，三者缺一不可。財政
    部87年4月17日台財稅第870220383號函檢附之內政部87年4
    月4日台內地字第8781440號函，該函結論為「已核發之自
    耕能力證明，經有關機關證明申請人於申請當時確不符合內
    政部頒定之自耕能力證明書之申請及核發注意事項規定，得
    由原核發機關撤銷之。」經查拍定人徐富貞原取得之自耕能
    力證明書，業經原核發機關苗栗縣頭份鎮公所於92年5月12
    日以頭鎮農業字第0920007845號函撤銷在案，是本件拍定人
    即非屬自行耕作之農民，其身分不合免徵土地增值稅之要件
    ，自無行為時土地稅法第39條之2規定之適用。上訴人主張
    之農業發展條例第4條，及財政部72年10月20日台財稅第374
    71號函釋，應係針對自耕之解釋，與自行耕作之農民有所不
    同，上訴人顯屬誤解。本件土地增值稅核定，臺灣苗栗地方
    法院民事執行處於88年5月10日苗院丁執良字第2257號函知
    被上訴人核計稅額，被上訴人接獲該函，即於88年5月25日
    以88苗稅竹二字第88609589號函請上訴人及拍定人徐富貞，
    於文到30日內檢送土地登記簿謄本、農地承受人自耕能力證
    明書、承受人戶籍謄本、繼續作農業使用承諾書等，以憑核
    定免稅，並同時函知臺灣苗栗地方法院民事執行處應徵之土
    地增值稅，核稅作業並無違反規定。依財政部82年6月17日
    台財稅第821488575號函釋，上訴人及拍定人徐富貞並未依
    被上訴人88年5月25日苗稅竹二字第88609589號函，所定期
    限內檢據相關資料申請免徵土地增值稅，迄91年7月5日始由
    上訴人委託訴外人徐定禎向被上訴人申請免徵土地增值稅，
    經被上訴人於91年9月5日以苗稅竹二字第91712095號函答覆
    ，除系爭東興段57、57之1地號等2筆土地不符免稅規定，否
    准退稅外，另筆東興段107地號土地於88年12月29日拍定之
    土地，符合免徵土地增值稅之規定，已准予退稅，被上訴人
    確已依據財政部函釋規定辦理。至有關黃天池所有農地經拍
    定人王義勇檢附自耕能力證明書申請免徵，經雲林縣稅捐稽
    徵處虎尾分處審核結果，以拍定人並非名實相符之自耕農民
    而否准，拍定人力爭，終於退還土地增值稅乙節。經被上訴
    人向該稅捐分處電詢，該拍定人王義勇已變更為非營利事業
    負責人，並已取得自耕能力證明，與本件案情不同，自不能
    比附援引適用等語，資為抗辯。
四、原審斟酌全辯論意旨及調查證據之結果，以：原處分卷所附
    拍定人徐富貞原取得之苗栗縣頭份鎮公所核發之88年1月8日
    87年度頭鎮服代字2046號農地承受人自耕能力證明書，業經
    原核發機關苗栗縣頭份鎮公所於92年5月12日以頭鎮農業字
    第0920007845號函撤銷，其意旨略謂徐富貞（於核發證明書
    ）當時係私立永昇汽車駕駛短期職業補習班之合夥人未能符
    合規定，上開自耕能力證明書應予撤銷等情，有上開撤銷函
    在原處分卷可稽，自堪憑信。再查，依私立永昇汽車駕駛短
    期職業補習班87年、88年度申報資料所示，徐富貞係該補習
    班之合夥人，有財政部臺灣省中區國稅局竹南稽徵所91年7
    月15日中區國稅竹南資字第0910008904號函附原處分卷可考
    。復按民法第667條第1項、第671條第1項關於合夥之規定，
    則合夥既以共同執行業務為原則，各合夥人均為合夥事業之
    事業主體，該事業即屬各該合夥人之職業。查徐富貞87、88
    年度主要之收入亦係來自其所合夥之上開事業，有徐富貞相
    關之上開年度之綜合所得稅核定通知書附原處分卷足稽，此
    外上訴人並未主張亦未舉證證明徐富貞不執行合夥事務，是
    依前開規定及行為時土地稅法第39條之2第1項、同法施行細
    則第58條第1項第1款、行為時即86年8月8日修正之「自耕能
    力證明書之申請及核發注意事項」第5點第1項第2款及第2項
    規定暨財政部87年4月17日台財稅第870220383號函釋，徐富
    貞即屬專任農耕以外之職業者，依前揭行為時「自耕能力證
    明書之申請及核發注意事項」第5點第1項第2款之規定，即
    不能對之核發自耕能力證明書，則苗栗縣頭份鎮公所依前揭
    說明，撤銷先前核發之自耕能力證明書亦無不合。上訴人主
    張財政部87年4月17日台財稅第870220383號函與本件無關云
    云，不足採取。職是，被上訴人據以否准上訴人關於系爭座
    落苗栗縣頭份鎮○○段57、57之1地號等2筆農地免徵土地增
    值稅之申請，亦無違誤。上訴人另主張行為時（75年1月6日
    修正公布之）農業發展條例第4條規定係針對當時該條例中
    有關「自耕」之解釋，與行為時同條例第27條所規定之「農
    業用地在依法作農業使用期間，移轉與『自行耕作』之農民
    繼續耕作者，免徵土地增值稅。」（與土地稅法第39條之2
    第1項規定相同）其立法理由在鼓勵自耕農取得農地擴大農
    場經營規模，故以「自行耕作」為免徵土地增值稅之要件，
    此與前揭農業發展條例第4條規定尚屬有別，上訴人援引資
    為免納土地增值稅之理由並不可採。另上訴人所引財政部72
    年10月20日台財稅第37471號函釋，經查未列入財政部土地
    稅法令彙編，依該部解釋自不應援引適用。另其所述訴外人
    黃天池申請免徵土地增值稅一案，經被上訴人查詢結果，其
    事實與本件不同，業據被上訴人於事實欄陳述綦詳，本件並
    無比附適用之餘地，尤無違行政程序法第6條之規定可言。
    又本件上訴人既經被上訴人依前揭規定審查時獲悉拍定人徐
    富貞之自耕能力證明書業經撤銷，而否准上訴人免徵並退還
    已納土地增值稅之申請，於法並無不合，上訴人謂被上訴人
    違反行政恣意禁止原則亦非可採。綜上所述，上訴人訴請撤
    銷並請求判命被上訴人就系爭農地依職權作成免徵土地增值
    稅之行政處分，並將已納之該筆稅款加計利息，一併退還法
    院重新分配等均無理由，而判決駁回上訴人在原審之訴。
五、上訴人上訴意旨略謂：依行為時農業發展條例第27條（土地
    稅法第39條之2）規定，符合該法條之規定者，當然發生免
    稅效果，而土地稅法施行細則第58條第1項第1款並非免稅效
    果之規定，雖最高行政法院80年6月份庭長評事聯席會議決
    議，就行為時農業發展條例第27條、同法施行細則第15條而
    闡釋，但與行為時土地稅法第39條之2及同法施行細則第58
    條相當，自可適用。因此原審判決以行為時土地稅法第39條
    之2、同法施行細則第58條之規定及財政部87年4月17日台財
    稅第870220383號函釋為基礎認拍定人自耕能力被撤銷，職
    是，被上訴人據以否准上訴人關於系爭座落苗栗縣頭份鎮○
    ○段57、57之1地號等2筆農地免徵土地增值稅之申請，亦無
    違誤，有判決適用法規或適用不當之違背法令。拍定人於承
    買系爭農地有檢附自耕能力證明書嗣後被撤銷固為事實，但
    拍定人既有申請自耕能力證明書，依內政部84年7月29日台
    （84）內地字第841690號函，必須依法定格式敘明「保證承
    受農地後，確能自任耕作」，自亦與行為時農業發展條例第
    27條後段「移轉與自行耕作之農民繼續耕作者」相符，此經
    財政部台財稅第000000000號解釋有案，並經最高行政法院
    88年判字第392號判決而作成判例。行為時即86年8月8日修
    正之自耕能力證明書之申請及核發注意事項第5點第1項第2
    款及第2項規定、財政部87年4月17日台財稅第870220383號
    函、內政部87年4月17日台（87）內地字第8781440號函等認
    對無專任農耕以外之職業或勞動工作者之切結不實，不管有
    、無牴觸法律，究屬針對有關「自耕能力證明書」事件而為
    釋示，究與本件是否發生免稅效果無涉，自無適用之餘地，
    因此原審認本件被上訴人以拍定人之自耕能力證明書業經撤
    銷而否准上訴人免徵並退還已納土地增值稅之申請，於法並
    無不合，而上訴人謂被上訴人違反行政恣意禁止原則亦不可
    採乙節，其判決適用法規顯有不當。況且本件爭點在於被上
    訴人於系爭農地拍定時，不依職權作成免徵土地增值稅有無
    不當之問題，至拍定人被撤銷原核發自耕能力證明書與本件
    無涉，從而原審未針對本件爭點為裁判，而以其他理由駁回
    ，為訴外裁判而違背法令。末查訴外人黃天池申請免徵土地
    增值稅乙案，是否與本件相同，依行政訴訟法第133條，原
    審應依職調查而不為，竟以被上訴人之查詢結果為判決基礎
    ，顯與上揭法條規定及同法第189條規定有背，自屬違背法
    令等語為由，爰請判決廢棄原審判決，撤銷原處分及訴願決
    定，並命被上訴人應就上訴人所有座落苗栗縣頭份鎮○○段
    57、57之1地號2筆農地，依職權作成免徵土地增值稅之行政
    處分。及自拍定人代為繳納稅款之日起（即88年4月30日）
    起算，至填發收入退還書或國庫支票之日止，按退稅額依代
    為繳納稅款之日郵政儲金匯業局一年期定期存款利率，按日
    加計利息，一併退還法院重新分配。
六、本院按按「農業用地在依法作農業使用時，移轉與自行耕作
    之農民繼續耕作者，免徵土地增值稅」、「依土地稅法第39
    條之2第1項，申請免徵土地增值稅者，依左列規定辦理：一
    、耕地：由申請人於申報土地移轉時，檢附土地登記簿謄本
    、主管機關核發之農地承受人自耕能力證明書影本送主管稽
    徵機關。」行為時土地稅法第39條之2第1項、同法施行細則
    第58條第1項第1款分別定有明文。由上開法條規定意旨得知
    ，免徵土地增值稅需符合(一)農業用地(二)移轉與自行耕作之農
    民(三)繼續作農業使用，三者缺一不可。本件系爭土地於拍定
    後，臺灣苗栗地方法院民事執行處於88年5月10日苗院丁執
    良字第2257號函知被上訴人核計稅額，被上訴人接獲該函，
    即於88年5月25日以88苗稅竹二字第88609589號函請上訴人
    及拍定人徐富貞，於文到30日內檢送土地登記簿謄本、農地
    承受人自耕能力證明書、承受人戶籍謄本、繼續作農業使用
    承諾書等，以憑核定免稅，並同時函知臺灣苗栗地方法院民
    事執行處應徵之土地增值稅，核稅作業並無違反規定。而行
    為時農業發展條例第27條規定：「農業用地依法作農業使用
    期間，移轉與自行耕作之農民繼續耕作者，免徵土地增值稅
    」，核與前開行為時土地稅法第39條之2第1項規定相同，其
    免徵土地增值稅之要件自亦相同，三者缺之不可。因此，本
    院80年6月份庭長評事聯席會議，所稱：依農業發展條例第
    27條之規定，合於該條所定免稅要件者，當然發生免稅效果
    ，自係指具備上開三要件之情形而言。次按：依土地稅法第
    39條之2第1項規定申請免徵土地增值稅者，應檢附主管機關
    核發之農地承受人自耕能力證明書影本，為同法施行細則第
    58條第1項第1款所明定。查耕地之承受人向主管機關申請自
    耕能力證明書時，已依規定格式明「．．．於承受後列耕
    地後確保供自任耕作」，顯有繼續耕作之表示，嗣後縱然表
    示無繼續耕作之意願，應不影響原土地所有權人或債權人申
    請免稅之權益，以符合公法上之誠實信用原則。如經查明該
    耕地係在依法作農業使用時，經法院拍賣，且拍定人係經主
    管機關核發自耕能力證明書有案之耕地承受人，應准予免徵
    土地增值稅。上揭經核准免徵土地增值稅之土地，如經查明
    拍定人於完成移轉登記後，有不繼續耕作情形，應依土地稅
    法第55條之2規定處罰承受耕地之拍定人，而非以補徵土地
    增值稅之方式，變相處罰耕地原所有權人，固為本院88年判
    字第392號著有判例；惟此判例，亦在揭示行為時土地稅法
    第39條之2第1項規定申請免徵土地增值稅，應同時具備(一)須
    為農業用地，(二)須在依法作農業使用時移轉，(三)須移轉與自
    行耕作之農民繼續耕作，耕地及耕地以外之其他農業用地，
    則應分別依前揭土地稅法施行細則第58條提出相關文件等要
    件，申請免予課徵土地增值稅。本件系爭土於拍定時，上訴
    人及拍定人徐富貞未依被上訴人88年5月25日88苗稅竹二字
    第88609589號函意旨，提出符合上開三要件之資料供核等情
    ，已詳上開說明，則被上訴人核定系爭土地應徵收土地增值
    稅，核無違誤。末按所謂農地承受人自耕能力證明書，依行
    為時農業發展條例及土地稅法規定，僅係證明申請人係為一
    農民身分，且僅可憑該證明書承受農地之用而已。要非如上
    訴人所稱，該證明書能證明拍定人耕作拍定之系爭農地，且
    拍定人嗣後亦有繼續耕作等情事，自無法依據該證明書，作
    為全免土地增值稅之認定；況依財政部87年4月17日台財稅
    第870220383號函檢附之附件：內政部87年4月4日台內地
    字第8781440號函，該函結論為「已核發之自耕能力證明，
    經有關機關證明申請人於申請當時確不符合內政部頒定之自
    耕能力證明書之申請及核發注意事項規定，得由原核發機關
    撤銷之。」本件上訴人請求被上訴人就系爭土地作成免徵土
    地增值稅之行政處分，固據其提出拍定人徐富貞之自耕能力
    證明，惟徐某原取得之自耕能力證明書，業經原核發機關苗
    栗縣頭份鎮公所於92年5月12日以頭鎮農業字第0920007845
    號函撤銷在案，是本件拍定人即非屬自行耕作之農民，其身
    分不合免徵土地增值稅之要件，自無行為時土地稅法第39條
    之2規定之適用。至於上訴人指稱訴外人黃天池申請免徵土
    地增值稅一案，與本件事實不同，原審判決認無違平等原則
    ，亦無不合。綜上所述，原審判決以原處分否准上訴人之申
    請並無違誤，訴願決定予以維持亦無不合，上訴人訴請撤銷
    並請求判命被上訴人就系爭農地依職權作成免徵土地增值稅
    之行政處分，並將已納之該筆稅款加計利息，一併退還法院
    重新分配等均無理由，駁回上訴人之訴，核無違誤，上訴人
    聲明廢棄，為無理由，應予駁回。
據上論結，本件上訴為無理由，爰依行政訴訟法第255條第1項、
第98條第3項前段，判決如主文。
中    華    民    國    95    年    3     月    23    日
                  第二庭審判長法  官  廖  政  雄
                              法  官  林  清  祥
                              法  官  鍾  耀  光
                              法  官  姜  仁  脩
                              法  官  胡  國  棟
以  上  正  本  證  明  與  原  本  無  異
中    華    民    國    95    年    3     月    24    日
                              書記官  莊  俊  亨


司法院資訊處製作；財團法人民間司法改革基金會備份。
